【裁判字號】    90,上訴,482
【裁判日期】    891130
【裁判案由】    偽造文書等
【裁判全文】
臺灣高等法院刑事判決                              九十年度上訴字第四八二號
    上  訴  人  臺灣板橋地方法院檢察署檢察官
    上  訴  人
    即  被  告  丁○○
    選任辯護人  游孟輝
右上訴人因被告偽造文書等案件，不服臺灣板橋地方法院八十八年度訴字第一四二九
號，中華民國八十九年十一月三十日第一審判決（起訴案號：臺灣板橋地方法院檢察
署八十八年度偵字第九八八四號）提起上訴，本院判決如左：
    主  文
原判決撤銷。
丁○○行使偽造私文書，足以生損害於他人，處有期徒刑陸月，如易科罰金，以佰
元折算壹日。
    事  實
一、丁○○於民國（下同）八十五年五月十日在臺北縣鶯歌鎮○○路四五五巷二弄十
    六號住處，自任會首，召集民間互助會，每會新臺幣（下同）二萬元，含會首共
    四十一會，會期自八十五年五月十日起至八十八年九月十日止。嗣丁○○因需款
    甚急，遂萌生為自己不法所有之意圖及行使偽造私文書之犯意，於八十八年三月
    十日，在臺北縣鶯歌鎮○○路四五五巷二弄十六號住處主持開標時，未經會員庚○○之同意，出示自己事前寫好，以阿拉伯數字載明標息三千九百元，並記載庚○○姓名之紙條為標單（起訴書誤記為冒標二會），向在場之會員戊○○○、甲○○、葉金蓮佯稱由會員庚○○得標，且對庚○○謊稱係由會員戊○○○得標。
    惟因會員戊○○○等人當場告知庚○○係由伊得標，且現場確有遺留由丁○○偽
    造之標單一紙，庚○○遂表示願自任得標人，故丁○○未因此詐得庚○○或其他
    活會會員之會款，丁○○並於開標後將該紙標單丟棄。然被告遲至八十八年三月
    十二日無法依約給付庚○○得標會款，且舉家遷移，令庚○○等會員遍尋不著，
    始知上情。
二、案經告發人辛○○及被害人庚○○訴請臺灣板橋地方法院檢察署檢察官偵查起訴
    。
    理  由
一、訊據上訴人即被告丁○○固坦承召集前揭民間互助會，八十八年三月十日係由告
    訴人庚○○以三千九百元得標，惟矢口否認有何偽造標單之犯行，辯稱：伊未冒
    用告訴人庚○○名義標會云云。查被告上開召集民間互助會，每月十日在臺北縣
    鶯歌鎮○○路四五五巷二弄十六號住處開標，採內標制，且該互助會於八十八年
    三月十日以後停標等情，業據會員謝義通、謝義重、吳朝雲、己○○、萬純珠、
    許藍牡丹、蔡楊來好、陳金嶺、辛○○、癸○○、戊○○○、甲○○、林映杏、
    許淑惠到庭證述在卷（分別詳參原審八十八年九月七日、十一月十六日、十二月
    二日、八十九年三月七日訊問筆錄），且告訴人庚○○於檢察官訊問及原審訊問
    時與證人陳金嶺均到庭指證：八十八年三月十日開標後曾見記有「桂香、三千九
    百元」之標單等語（詳參偵查卷第三十五頁八十八年六月十七日訊問筆錄及原審
    八十八年十一十六日訊問筆錄），顯見當日確有人冒以告訴人庚○○之名義偽作
    標單。而告發人癸○○、己○○、甲○○到庭指證：互助會本應是八十八年三月
    十日晚間七時三十分開標，但被告提早於當晚七時二十分即開標等語（詳參原審
    八十八年九月七日訊問筆錄）；而告發人甲○○並稱：「庚○○說她沒有標，被
    告卻說庚○○有標，後來又改稱是洪寶貴（即戊○○○）標的。我們又問洪寶貴
    ，洪寶貴說她沒有標」（詳參原審八十八年十月二十一日訊問筆錄）；且告訴人
    庚○○於檢察官訊問時指稱：被告八十九年三月十日提早開標，並說是寶貴要標
    ，被告並寫伊姓名標三千九百元，於是伊認為既已得標，願自任得標人，被告亦
    稱要就給伊，結果，八十八年三月十一日就找不到被告等語（詳參偵查卷第二十
    六頁反面八十八年五月七日、第三十五頁八十八年六月十七日訊問筆錄）；再佐
    以告發人戊○○○到庭證言：伊曾參加被告於八十五年五月十日召集之民間互助
    會二會，該互助會停會前，伊仍是活會等語（詳參原審八十八年九月七日訊問筆
    錄），堪認告訴人指訴被告對告訴人謊稱由戊○○○得標一情屬實。以被告在告
    訴人庚○○表明願任得標人後，未依約對告訴人給付會款，反遷移住處，令告訴
    人遍尋不著，足見被告確有冒名製作標單之犯行。雖證人陳金嶺到庭證稱：伊未
    見被告製作標單云云（詳參原審八十八年十一月十六日訊問筆錄），惟據告訴人
    庚○○當庭指稱：證人陳金嶺當日並未在場等語。顯見證人陳金嶺所證，與事實
    不符。況且縱其所證為真，亦無從據此推論被告未偽作標單。另被告以伊親人逝
    世，並非逃匿為詞置辯，然被告於八十八年三月十日開標後，即避不見面，而由
    被告之女林春妙出面處理互助會，已據告訴人指明在卷，是被告所辯，應不足採
    信。事證明確，被告犯行洵堪認定。
二、核被告丁○○冒用會員即告訴人庚○○名義偽造標單，並向其他會員出示，表明
    該期由告訴人得標，惟因告訴人當場表明願任得標人，而未能向活會會員詐得財
    物，核其所為，係犯刑法第二百十六條、第二百十條、第二百二十條第一項之行
    使偽造準私文書罪及第三百三十九條第一項、第三項之詐欺取財未遂罪。又被告
    冒用告訴人名義製作標單，雖未記載標單字樣，惟其於行使時，既已向在場者表
    明該標單為活會會員即告訴人之標單，則依合會之習慣及現場行使之情勢，已足
    表明該會單為告訴人欲出利息標取會款之投標書，其用意明確已無疑義。因此，
    被告偽造告訴人名義之標單，應屬於刑法第二百二十條第一項以私文書論之準私
    文書甚明（最高法院七十年台上字第二六八五號判決及八十二年台上字第三五０
    八號判決意旨參照）。又被告偽造私文書後再持以行使，其偽造之低度行為為行
    使之高度行為所吸收，不另論罪。且上開行使偽造私文書罪及詐欺取財未遂罪之
    間，有方法結果之牽連關係，應從一較重之行使偽造私文書罪論處。公訴人認被
    告已詐得活會會員之會款，而論以詐欺取財既遂罪，尚有誤會。原審予以論科，
    固非無見，惟被告於犯罪行為後，刑法第四十一條已於九十年一月十日修正公布
    生效，依該條第一項之規定，犯最重本刑為五年以下有期徒刑以下之刑之罪，而
    受六個月以下有期徒刑或拘役之宣告，因身體、教育、職業、家庭之關係或其他
    正當理由，執行顯有困難者，得以一元以上三元以下折算一日（現已提高一百倍
    ），易科罰金。比較新舊法，以新法有利被告，依刑法第二條第一項前段，應適
    用修正後刑法第四十一條第一項，諭知易科罰金折算標準，原審未及比較說明適
    用，容有未洽。另檢察官上訴意旨略以：被告確因冒標而取得會款，原審論以未
    遂，顯有不當云云，惟查，被告丁○○冒用會員即告訴人庚○○名義偽造標單，
    並向其他會員出示，表明該期由告訴人得標，惟因告訴人即時到場並追認表明願
    任得標人，被告計未得逞乃未能向活會會員詐得財物之事實，已如前述，至被告
    事後向各會員收取會款後之退款行為乃另一問題，與之前的詐欺未遂行為無涉，
    其仍執陳詞而指摘原判決為無理由，及被告上訴意旨否認飾卸犯罪雖均無可取，
    但原判決既有可議而無可維持，自應撤銷改判。爰審酌被告犯罪動機、利用親友
    之信賴而偽造標單行使，迄今尚未與告訴人及告發人達成民事和解，且其犯罪後
    未能坦承犯行，惟己償還部分會款等一切情狀，仍照原判決量處如主文所示之刑
    ，並諭知易科罰金之折算標準。至被告偽造之標單，業經丟棄，此據被告供明在
    卷，且與一般標會常情相符，應認已滅失而不存在，故不為沒收之諭知。
三、另告訴人及告發人壬○、辛○○、癸○○、己○○等人指稱被告除於八十八年三
    月十日冒用告訴人名義競標外，另冒標三會，並冒以其女林映杏、林中芬、林映
    蘭名義參加互助會，標取會款云云。經查：
  (一)被告八十五年五月十日召集之民間互助會，於八十八年三月十日停會後，尚餘六
    個活會，此觀諸被告、告訴人、告發人癸○○指證內容及會單即明。而被告指出
    停會後之活會會員為己○○、黃雙、甲○○、秋香（即癸○○）各一會、洪寶貴
    （即戊○○○）二會，此據被告於原審八十九年十一月十六日審理時供明在卷，
    雖與告發人己○○指稱：剩餘活會會員為己○○、癸○○、甲○○、謝義重各一
    會及洪寶貴（即戊○○○）二會、葉金蓮三會等語（詳參原審八十八年九月七日
    訊問筆錄）互有出入。證人謝義重亦到庭證言：伊參加上開互助會，於停會後仍
    有一會為活會等語（詳參原審八十八年十二月二十八日訊問筆錄）；惟會員葉金
    蓮已死亡，而黃雙亦未能到庭接受調查，故無法證明被告所辯非真。雖證人蔡楊
    來好到庭證言：伊在停會後仍有一會活會等語（詳參原審八十八年十二月二日訊
    問筆錄），但其夫即證人蔡益村到庭改稱：蔡楊來好曾同意借被告標會，停會後
    ，應無活會等語（詳參原審八十九年一月十一日訊問筆錄）。另證人即謝義重之
    姊謝金葉亦證稱：八十五年五月十日的會我們（指其姊弟三人，包括謝義重）都
    是死會等語（詳參原審八十八年十一月十六日訊問筆錄），則告訴人指稱謝義重
    仍為活會，尚難憑採。此外，復無積極證據堪認被告確有冒標葉金蓮或其他除告
    訴人外活會會員之犯行，應為有利於被告之認定。
  (二)被告之女林映杏、林映蘭、林中芬均到庭證稱：分別參加由被告八十五年五月十
    日、八十六年六月二十日及八十七年二月十日召集之互助會，且曾借標與被告等
    語（詳參原審八十八年十一月十六日、十二月二日訊問筆錄），而經原審傳訊上
    開互助會會員謝義通、謝義重、謝金葉、吳朝雲、己○○、萬純珠、許藍牡丹、
    蔡楊來好、陳金嶺、辛○○、庚○○、癸○○、戊○○○、甲○○、林映杏、許
    淑惠、趙秀琴、謝明賢、吳家業、林中芬、壬○、丑○○、林映蘭、呂天財、乙○○、鍾素貞、丙○○、吳玉鳳、石碧山、子○○，無法查知於上開三個互助會
    停會後，出現自稱活會數量多於實際活會會數之情形，因此，告發人指稱被告尚
    有冒標其他會員云云，應屬無據。惟此部分未據起訴，且與前開被告有罪部分，
    並無裁判上或實質上一罪關係，故本院對此無從進行審理，併此敘明。
據上論斷，應依刑事訴訟法第三百六十九條第一項前段、第三百六十四條、第二百九
十九條第一項前段，刑法第二條第一項前段、第二百十六條、第二百十條、第二百二
十條第一項、第三百三十九條第一項、第三項、第五十五條、修正後第四十一條第一
項，罰金罰鍰提高標準條例第一條前段第二條，判決如主文。
本案經檢察官洪威華到庭執行職務。
中      華      民      國    九十      年      四      月      四      日
                            臺灣高等法院刑事第十二庭
                                    審判長法  官  劉  景  星
                                          法  官  陳  博  志
                                          法  官  陳  志  洋
右正本證明與原本無異。
如不服本判決應於收受送達後十日內向本院提出上訴書狀，其未敘述上訴之理由者並
得於提起上訴後十日內向本院補提理由書（均須按他造當事人之人數附繕本）。
                                          書記官  顧 倪淑 貞
中      華      民      國    九十      年       四     月       四     日
附錄本案論罪科刑法條全文：
刑法第二百一十六條 (行使偽造變造或登載不實之文書罪)
行使第二百十條至第二百十五條之文書者，依偽造、變造文書或登載不實事項或使登
載不實事項之規定處斷。
刑法第二百一十條 (偽造變造私文書罪)
偽造、變造私文書，足以生損害於公眾或他人者，處五年以下有期徒刑。
刑法第二百二十條
在紙上或物品上之文字、符號、圖畫、照像，依習慣或特約，足以為表示其用意之證
明者，關於本章及本章以外各罪，以文書論。
錄音、錄影或電磁紀錄，藉機器或電腦之處理所顯示之聲音、影像或符號，足以為表
示其用意之證明者，亦同。
稱電磁紀錄，指以電子、磁性或其他無法以人之知覺直接認識之方式所製成之紀錄，
而供電腦處理之用者。
刑法第三百三十九條 (普通詐欺罪)
意圖為自己或第三人不法之所有，以詐術使人將本人或第三人之物交付者，處五年以
下有期徒刑、拘役或科或併科一千元以下罰金。
以前項方法得財產上不法之利益或使第三人得之者，亦同。
前二項之未遂犯罰之。


司法院資訊處製作；財團法人民間司法改革基金會備份。
